臺灣新北地方法院民事判決
111年度訴字第2405號
原      告  駱燕萍  


被      告  陳重豪  

訴訟代理人  許宗麟律師（法扶律師）
上列當事人間請求損害賠償等事件，原告提起刑事附帶民事訴訟
，經本院刑事庭裁定移送前來（刑事案號：111年度審易字第966
號；附民案號：111年度審附民字第534號），本院於民國111年1
1月22日言詞辯論終結，判決如下：
    主      文
被告應給付原告新臺幣肆萬元，及自民國一百一十一年六月十五
日起至清償日止，按週年利率百分之五計算之利息。
原告其餘之訴駁回。
訴訟費用由被告負擔十分之一，餘由原告負擔。
本判決第一項得假執行；但被告以新臺幣肆萬元為原告預供擔保
後，得免為假執行。
原告其餘假執行之聲請駁回。
    事實及理由
一、原告主張：緣原告為通訊軟體INSTAGRAM（下稱IG）之專職
    部落客，帳號則為「lou6860」，經營範圍以旅遊、美食主
    題為主，且與諸多廠商合作，有數千名粉絲追蹤，兩造素昧
    平生、毫不相識，於民國109年6月24日，被告在IG上加入原
    告為好友後，即不斷口出惡言，無端辱罵網友，原告遂於11
    0年7月間將被告封鎖。詎被告竟因此心生不滿，乃基於侵害
    名譽權之故意，於110年7月間，以其創設之IG帳號「y120kk
    kkk」、「y00000000y」，於如附表所示之時間，刊登如附
    表所示之內容（下稱本案言論）辱罵原告，並標註原告之IG
    帳號及圖像，使不特定人得以共見共聞，致原告因而飽受網
    友及廠商之非議，名譽權嚴重受損，且致原告精神狀態嚴重
    受損，產生失眠、焦慮及憂鬱症狀，原告因而受有下列損害
    ：⑴業配收入減少：新臺幣（下同）200,000元；⑵精神慰撫
    金：200,000元等財產上及非財產上損害，合計400,000元。
    另因被告係在社群通訊軟體上辱罵原告，損害名譽程度遠較
    散布予一般第三人為鉅，故另請求被告以其帳號在IG上刊登
    如附件所示之道歉啟事，以回復原告之名譽。爰依民法第18
    條第1項、第184條第1項前段、第195條第1項規定，提起本
    件訴訟等語。並聲明：㈠被告應給付原告400,000元，及自起
    訴狀繕本送達翌日起至清償日止，按週年利率5％計算之利息
    ；㈡被告應將如附件所示之道歉聲明，發布至IG帳號「y120k
    kkkk」、「y00000000y」頁面；㈢就聲明第㈠項部分，原告願
    供擔保請准宣告假執行。
二、被告則以：本件兩造間爭執之起源係因原告先主動加被告好
    友，後原告又無故封鎖被告，被告頓時覺遭否定、貶抑。又
    被告本身罹有慢性思覺失調症，領有中度身心障礙證明，先
    前長期住在精神病院，本案發生時，被告受限於自己之身心
    狀況及受長期隔離，就社會一般應對較為遲緩，因醫師囑其
    上網多增加與他人之互動，在練習過程中，因受刺激，致一
    時不慎為本案言論。其次，原告雖主張其因被告之前開言論
    受有業配收入減損之損害，惟本件原告所發布之文章按讚數
    在被告發表本案言論後不減反增，且原告所提證據不足以證
    明其確因被告本案言論之發表而減少訂約機會，或因而減少
    獎金收入之情，是本件原告並無因本案言論之發表而受有財
    產上損害。再者，原告雖主張其因被告發表本案言論而身心
    受創，惟查原告提出之診斷證明書所載內容均係原告「主訴
    」，並非醫師本於醫療專業之判斷，況在被告發表本案言論
    後，原告仍規律撰寫諸多享用美食、旅遊之文章，且內容多
    有表達心情愉悅之文字，實難認原告身心有因被告本案言論
    之發表而受創。又縱認被告發表之本案言論為不當言論，惟
    刑事案件既已判處被告罪刑確定，不特定人均能查閱該供開
    判決，且原告已於111年8月間將刑事判決暨所附起訴書全文
    刊登自己之IG帳號，應足以回復原告名譽。再參憲法法庭於
    111年2月25日作成之111年度憲判字第2號判決，判決意旨載
    明民法第195條第1項後段所謂回復名譽之「適當處分」，應
    不包括法院已判決命加害人道歉之情形，故原告訴之聲明第
    2項自亦不應准許等語置辯。並聲明：㈠原告之訴及假執行之
    聲請均駁回。㈡如受不利之判決，願供擔保請准宣告免為假
    執行。
三、經查，原告為通訊軟體IG之專職部落客，其帳號為「lou686
    0」，經營範圍以旅遊、美食主題為主，並與諸多廠商合作
    ，被告之IG帳號則為「y120kkkkk」、「y00000000y」，於1
    09年6月24日，兩造在IG上互為好友，嗣原告因故將被告之
    帳號封鎖後，被告因而心生不滿，乃基於公然侮辱、加重誹
    謗之故意，以其之IG帳號「y120kkkkk」、「y00000000y」
    ，於如附表所示之時間，以其如附表所示之IG帳號，發表如
    附表所示本案言論，並標註原告之IG帳號及圖像，使不特定
    人得以共見共聞等情，業據原告提出其於IG上發表之文章截
    圖、臺灣新北地方檢察署檢察官111年度偵字第1275號起訴
    書、GOMAJI委外撰文/拍攝及授權使用協議書、Affiliates.
    One廠商獎金資料明細影本等件為證（見本院111年度審附民
    字第534號卷【下稱附民卷】第23至53頁、第57至63頁）。
    此外，被告因上揭妨害名譽犯行，經臺灣新北地方檢察署檢
    察官起訴後，由本院刑事庭以111年度審易字第966號判決被
    告所為係觸犯刑法第310條第2項之加重誹謗罪，並判處拘役
    30日，如易科罰金，以1,000元折算1日在案（下稱系爭刑事
    案件），並經本院依職權調取系爭刑事案件全卷卷宗核閱屬
    實，是此部分之事實，首堪認定。
四、原告主張被告故意不法侵害其名譽權，致其受有財產上及非
    財產上損害，請求被告賠償400,000元並應於IG上發布道歉
    啟事等節，為被告所否認，並以前詞置辯。是本院應審酌者
    厥為：㈠原告依民法第184條第1項前段規定請求被告損害賠
    償，有無理由?㈡若有，原告得請求之損害賠償金額以若干為
    適宜？㈢原告請求被告在IG刊登道歉啟事，有無理由？茲分
    敘如下：
　㈠原告依民法第184條第1項前段規定請求被告損害賠償，有無
    理由?
　⒈按因故意或過失，不法侵害他人之權利者，負損害賠償責任
    ，民法第184條第1項前段定有明文。又不法侵害他人之身體
    、健康、名譽或自由等者，被害人雖非財產上之損害，亦得
    請求賠償相當之金額，民法第195條第1項前段規定甚明。而
    名譽為人格之社會評價，名譽有無受侵害，應以社會上對其
    評價是否貶損以為斷。至侵害名譽權之行為，不以直接方法
    為限，倘以間接之方法，例如藉文字影射使他人名譽受損害
    ，亦屬之（最高法院86年度台上字第305號、108年度台上字
    第198號判決意旨可資參照）。
　⒉經查，被告確有於如附表所示之時間，以其如附表所示之IG
    帳號，發表如附表所示言論，並標註原告之IG帳號及圖像等
    情，業如前述。又原告所使用之IG帳號「lou6860」及被告
    所使用之IG帳號「y120kkkkk」，粉絲（即追蹤者）分別有7
    ,800位及1,268位之多，且各該帳號均設定為公開帳號，此
    有原告提出之前開帳號截圖照片可證（見臺灣新北地方檢察
    署【下稱偵查卷】第39頁、第40頁、第103頁），是被告以
    其上開帳號所發表或至原告前揭帳號下方，陸續發表如附表
    所示之言論內容，除兩造本身之所有追蹤者均可閱覽外，尚
    為不特定人所均得共見共聞，益徵被告所發表如附表所示言
    論為不特定人所得知悉甚明。再觀諸被告所發表如附表所示
    言論之位置，如係於其IG帳號所發布（即附表編號1、編號5
    至7部分），且貼文中多次標註原告之IG帳號，甚或發布內
    容有提及原告IG帳號之照片（見偵卷第91頁至第95頁、第10
    7頁），足使一般閱覽者均得以瞭解該等貼文所指涉之對象
    為原告，另被告所發表如附表編號2至4言論，發表位置係在
    原告之IG貼文下方（見偵卷第45頁、46頁、第83頁至第87頁
    ），亦足使原告之追蹤者或其他閱覽者知悉被告言論所指涉
    之對象為原告，而細觀被告所發表之言論內容，多次指稱原
    告「台灣之恥」、「大爛人」、「騙子」、「謊言專家」、
    「丟盡台灣人臉」等語，衡諸一般社會常情，前開用語均足
    使人對原告產生負面觀感，客觀上已足貶損原告之社會評價
    ，亦即已侵害原告之名譽權。復參諸被告所發表如附表所示
    言論內容，其顯以謾罵話語指稱原告，亦難認其所為言論有
    何須保護之合法權益。從而，被告在其個人帳號之IG頁面或
    至原告IG帳號貼文下方留言，陸續發表如附表所示照片及文
    字，將使特定及不特定多數人得透過網際網路瀏覽後，進而
    對原告產生負面觀感，堪認已不法故意侵害原告之名譽權，
    原告依民法第184條第1項前段規定，請求被告損害賠償，自
    屬有據。
　⒊至被告辯稱其係因遭原告封鎖，覺遭否定、貶抑，始發表如
    附表所示言論云云。惟查，被告此部分所辯乃係其發表如附
    表所示言論之背後動機，其於行為時身為年滿54歲之成年人
    ，具有一定智識程度及相當社會經驗，且無事證可證其因罹
    有精神疾患而影響其識別行為違法之能力，尚難僅因被告上
    揭行為動機而逕認被告所為與侵權行為要件有間。況自被告
    所發表言論內容以觀，其除未說明有何合理依據外，其遣詞
    用句顯係以謾罵方式指稱原告，自難認被告所發表言論有何
    值得保護之處，則原告之社會評價既因被告所為而受有貶損
    ，且原告之名譽權為應受法律保證之權利，自應認被告所為
    具有不法性甚明，是被告所為辯詞，仍無從為有利於其之認
    定。
　㈡若有，原告得請求之損害賠償金額以若干為適宜？
　⒈工作收益減損部分：
　  按損害賠償，除法律另有規定或契約另有訂定外，應以填補
    債權人所受損害及所失利益為限，民法第216條第1項定有明
    文。又商人之經營能力固為勞動能力之一種，但營業收入乃
    出於財產之運用，資本及機會等皆其要素，不能全部視為勞
    動能力之所得（最高法院63年度台上字第1394號判決所揭示
    之法理可資參照）。次按當事人主張有利於己之事實者，就
    其事實有舉證之責任，民事訴訟法第277條前段亦有明文。
    原告主張其因被告發表如附表所示言論，導致其業配收入減
    少、網路人氣下滑，受有200,000元之收益減損云云，固據
    其提出上開GOMAJI委外撰文/拍攝及授權使用協議書、Affil
    iates.One廠商獎金資料明細影本、電子郵件內容等件為證
    （見附民卷第57至59頁、第61至63頁、第64頁），然為被告
    所否認。惟查，原告所提出之GOMAJI委外撰文/拍攝及授權
    使用協議書1份（見附民卷第57至59頁），原告與訴外人夠
    麻吉股份有限公司係於110年9月28日簽署該協議書，又參諸
    原告所提出上揭廠商獎金資料明細影本及電子郵件（見附民
    卷第61至64頁），前開資料所示獎金期間係自110年9月1日
    起至111年4月30日，且台灣KOL自媒體媒合中心邀稿之報名
    截止時間亦為111年5、6月間，則依客觀時序以觀，於被告
    發表如附表所示言論後，廠商仍有陸續委由原告進行撰寫文
    章、拍攝照片之事，且約定原告可因此收受報酬，自難據此
    認定原告因被告所發表言論，而致使其業配收入有所減少。
    又原告就在IG帳號頁面上撰寫文章及拍攝照片，因而所生業
    配收入之收益，然此係出於原告運用其勞務所得報酬，且機
    會及整體經濟情形均為要素，縱原告確有業配收入減少之情
    形，然此成因恐出於多端，或係因原告撰寫文字、拍攝照片
    之勞務提供方式有所不同，或係因整體經濟情形影響所致，
    自難認被告發表前開言論將導致原告業配收入減少，原告並
    因此受有損害甚明。此外，未據原告提出其他事證可資證明
    被告所為確有致其工作收益減損之情，原告既未舉以實其說
    ，原告此部分工作收益損失之請求，即為無理由，不應准許
　⒉精神慰撫金部分：
　  按不法侵害他人之身體、健康、名譽、自由、信用、隱私、
    貞操，或不法侵害其他人格法益而情節重大者，被害人雖非
    財產上之損害，亦得請求賠償相當之金額，民法第195條第1
    項前段定有明文。次按人格權遭遇侵害，受有精神上之痛苦
    ，而請求慰藉金之賠償，其核給之標準，須斟酌雙方之身分
    、資力與加害程度及其他各種情形核定相當之數額。其金額
    是否相當，自應依實際加害情形與被害人所受之痛苦及雙方
    之身分、地位、經濟狀況等關係決定之（最高法院51年度台
    上字第223號、85年度台上字第460號判決意旨可資參照）。
    準此，慰撫金之多寡，應斟酌雙方之身分、地位、資力與加
    害之程度及其他各種情形與被害人所受之痛苦及雙方之身分
    、地位、經濟狀況等關係決定之。經查，本件被告為本案言
    論之發表，係侵害原告之名譽權，已如前述，則自被告所為
    情節以觀，原告精神上受有相當程度之痛苦，是原告請求被
    告賠償相當金額之精神慰撫金，應屬有據。又原告為大學畢
    業，現為IG部落客，育有2名子女，110年所得總額為70,817
    元、名下有不動產4筆、2筆投資等；被告為國中畢業，現無
    業，110年所得總額為6,028元，名下僅有1筆投資，現領有
    中度身心障礙證明，經兩造於本院審理中陳報在卷（見本院
    卷第45至第55頁、第96頁），並有本院依職權調得之兩造11
    0年度稅務電子閘門財產所得調件明細表在卷可參。是本院
    審酌前開兩造之身分、地位、財產狀況、被告侵害程度，及
    對原告精神上所造成之痛苦程度等一切情狀，認原告請求被
    告賠償非財產上之損害即精神慰撫金40,000元，應為適當。
    至逾越前開範圍之請求，則屬無據，不應准許。
　⒊綜上，原告依民法第184條第1項前段、第195條第1項前段規
    定，請求被告給付40,000元，應屬有據；逾此範圍之請求，
    應屬無據。
　㈢原告請求被告在IG刊登道歉啟事，有無理由？　　　　
　⒈按國家如禁止人民積極表意，人民尚得保持沉默；強制公開
    道歉之手段則係更進一步禁止沉默、強制表態，以致人民必
    須發表自我否定之言論，其對言論自由之干預強度顯然更高
    。而容許國家得強制人民為特定內容之表意，甚至同時指定
    表意時間、地點及方式等，必然涉及言論內容之管制。又強
    制公開道歉係直接干預人民是否及如何表達其意見或價值立
    場之自主決定，並非僅涉及客觀事實陳述之表意，顯屬對高
    價值言論內容之干預。…觀諸公開刊載法院判決被害人勝訴
    之啟事或判決書之方式，即可讓社會大眾知悉法院已認定被
    告有妨害他人名譽之行為，而有助於填補被害人名譽所受之
    損害，且不至於侵害被告之不表意自由；反之，法院如以判
    決命加害人向被害人道歉，並得由被害人逕以加害人之名義
    刊載道歉啟事，再由加害人負擔費用（強制執行法第127條
    第1項規定參照），實無異於容許被害人以加害人名義，逕
    自違反加害人自主之言論。對加害人而言，非出於本人真意
    之道歉實非道歉，而是違反本意之被道歉；對被害人而言，
    此等心口不一之道歉，是否有真正填補損害之正面功能，亦
    有疑問。是法院以判決命加害人公開道歉，不論加害人為自
    然人或法人，縱未涉及加害人自我羞辱等損及人性尊嚴之情
    事，亦顯非不可或缺之最小侵害手段，而與憲法保障人民言
    論自由之意旨有違。是以，民法第195條第1項後段規定名譽
    被侵害時所得請求回復名譽之「適當處分」，應不包括法院
    以判決命加害人公開道歉之情形，始符憲法第11條保障人民
    言論自由及第22條保障人民思想自由之意旨（憲法法庭111
    年憲判字第2號判決意旨參照）。
　⒉經查，被告發表如附表所示言論，致侵害原告之名譽權，業
    經本院認定如前。惟查，本件原告請求被告應將如附件所示
    之道歉聲明，發布至被告個人IG帳號頁面乙事，經核如附件
    所示道歉啟事之內容，實已強制要求被告表意其對原告之歉
    意，干預被告自主決定及如何表意之自由，且該等道歉亦未
    必係出於被告之真意，尚難謂為有助於達成目的之最小侵害
    手段，顯違比例原則；又原告要求被告發表如附件所示之道
    歉啟事，恐將使更多原不知情之人知悉此事，自非客觀上足
    以回復原告名譽、信用之適當處分。另參諸附件之道歉啟事
    為一完整文本，亦為原告基於個人自我實現所欲傳達之言論
    ，並非客觀上可得析分之物，原告藉其所欲表彰之意思，即
    非法院得依職權藉由增刪文句之方式加以變更，是原告請求
    被告於IG帳號上刊登如附件所示之道歉啟事，法院亦無僅就
    部分予以准許、部分不予准許之餘地。從而，原告依民法第
    195條第1項後段規定，請求被告於上開IG帳號上刊登如附件
    所示之道歉啟事，顯與前開說明相違，非屬名譽權受侵害時
    所得請求回復名譽之適當處分，原告此部分所請，應屬無據
    ，尚難准許。
五、綜上所述，原告依民法第184條第1項、第195條第1項前段等
    規定，請求被告給付40,000元，及自起訴狀繕本送達翌日之
    111年6月15日(見附民卷第75頁之送達證書)起至清償日止，
    按週年利率5％計算之利息，為有理由，應予准許；逾此範圍
    之請求，為無理由，不應准許。
六、兩造分別陳明願供擔保聲請宣告假執行或免為假執行，經核
    原告勝訴部分，因本院所命之給付未逾500,000元，故由本
    院依民事訴訟法第389條第1項第5款規定，依職權宣告假執
    行，而被告陳明願供擔保免為假執行，經核無不合，爰酌定
    相當擔保金額併宣告之；至原告其餘之訴既經駁回，其此部
    分假執行之聲請即失所附麗，應併予駁回。
七、本件事證已臻明確，兩造其餘攻擊防禦方法及證據，核與判
    決之結果不生影響，爰不一一論列，併此敘明。
八、訴訟費用之負擔：民事訴訟法第79條。
中　　華　　民　　國　　111 　年　　12　　月　　15　　日
                  民事第五庭  法　官　黃乃瑩
以上正本係照原本作成。
如對本判決上訴，須於判決送達後20日內向本院提出上訴狀。如
委任律師提起上訴者，應一併繳納上訴審裁判費。　　　　　　
中　　華　　民　　國　　111 　年　　12　　月　　19　　日
                              書記官　許宸和　　
附表：
項次 時間 貼文內容 貼文位置 被告帳號 1 110年7月13日下午1時13分許 台灣之恥沒有信用的台灣人，我看不起妳，王X蛋（即王八蛋之意，下同）騙子謊言專家，台灣人的臉讓妳丟盡了，我挑戰妳，呷飽等妳 被告IG「y120kkkkk」帳號內貼文 y120kkkkk 2 110年7月13日下午3時7分許 大爛人、沒有信用講話當放屁、台灣之恥大爛人 原告IG帳號貼文下方留言 y00000000y 3 110年7月13日下午3時24分許 台灣之恥 原告IG帳號貼文下方留言 y00000000y 4 110年7月13日下午3時25分許 台灣之恥 原告IG帳號貼文下方留言 y00000000y 5 110年7月13日下午3時34分許 「台灣之恥，台灣人的臉讓 妳丟盡了，不講信用的人，什麼美食部落客，我看妳改叫謊言部落客，大爛人，不講信用的人  在社會如何成大事做大業，送妳一句話妳 一輩子永遠不會有出息也不會有好日子過 ，永遠沒出息的騙子，謊言專家，台灣之恥」、「上面還掛那麼多國家的國旗我看妳的照片怎麼都沒有去過那些地方。大騙子，王X蛋」 被告IG「y120kkkkk」帳號內貼文 y120kkkkk 6 110年7月13日下午3時34分後某時許 台灣之恥大騙子，台灣最大謊言專家，台灣之恥丟盡台灣人的臉 被告IG「y120kkkkk」帳號內照片 y120kkkkk 7 110年7月27日某時許 「A big liar，不挺台灣人垃圾」、「因為她是有計劃性的，如果這種人可以當作朋友，屎都可以吃了」 被告IG「y120kkkkk」帳號內貼文 y120kkkkk 

附件
道歉啟事 道歉人陳重豪於民國110年7月起，多次於通訊軟體「INSTAGRAM」帳號「y120kkkkk」、「y00000000y」之公開頁面，公然對IG帳號「lou6860」駱女士書寫侮辱之語，嚴重損害駱女士之名譽，本人深感歉疚。本人因自身錯誤行為現已受到法律追訴，今特此公告向駱女士致上歉意並保證不再犯。道歉人：陳重豪